臺灣高等法院民事判決　　　　　　　　94年度勞上易字第68號
上　訴　人　甲○○
被 上訴 人　大同股份有限公司
法定代理人　林蔚山
訴訟代理人　余宜玲
　　　　　　卓素芬
上列當事人間請求損害賠償事件，上訴人對於中華民國94年6 月
28日臺灣臺北地方法院94年度勞訴更(一)字第1 號第一審判決提起
上訴，本院於94年11月8 日言詞辯論終結，判決如下：
    主  文
上訴駁回。
第二審訴訟費用由上訴人負擔。
    事實及理由
一、按第二審程序訴之變更或追加，非經他造同意，不得為之。
    但擴張或減縮應受判決事項之聲明者，不在此限，民事訴訟
    法第446條第1項及第255 條第1 項第3 款分別定有明文。本
    件上訴人原基於民法第184 條第2 項及第227 條之規定，起
    訴請求被上訴人應給付其新台幣（下同）561,400 元，及自
    本件起訴狀繕本送達翌日即民國93年8 月6 日起至清償日止
    按年息5%計算之利息（見原審93年度勞訴字第133 號卷第9
    頁）。經原法院判決駁回上訴人之訴，上訴人上訴後，復於
    94年10月13日本院審理中以書狀聲明被上訴人應給付上訴人
    561,400 元，及自91年9 月25日原法院91年度促字第49411
    號支付命令送達翌日起至清償日止，按年息5%計算之利息（
    見本院卷第42頁上訴人上訴準備書所載），核屬擴張應受判
    決事項聲明之利息起算點，揆諸上述規定，無須被上訴人之
    同意，應予准許，合先敘明。
二、本件上訴人主張：其自58年9 月1 日起任職於被上訴人公司
    ，於67年11月30日離職，轉至他公司任職，至91年7 月31日
    退休。嗣於請領勞工保險老年給付時，始發現被上訴人未依
    法自58年9 月1 日起為其投保勞工保險，遲至66年2 月25日
    始為上訴人投保，致上訴人因而減少14個月基數之勞工保險
    老年給付，共計短領561,400 元，爰依民法第184 條第2 項
    、第227 條之規定，請求被上訴人賠償上開金額之損害及其
    遲延利息等語。
三、被上訴人則以：依57年7 月23日修正之勞工保險條例第8 條
    第1 項之所稱之「勞工」，係指依工廠法所定者為準，即受
    僱從事製造、加工、修理、解體等工作而獲致工資者，又同
    條例第2 項之規定，係指有工會會員資格之職員而言，上訴
    人非工廠法所規定之勞力，亦未有工會會員資格，自不屬於
    當時勞保條例所規定之強制投保對象。又縱認被上訴人應負
    損害賠償責任，其請求權亦已逾15年時效而消滅等語，資為
    抗辯。
四、本件經原法院判決駁回上訴人之訴，上訴人不服原判決，聲
    明為：(一)原判決廢棄。(二)被上訴人應給付上訴人561,400 元
    ，及自91年9 月25日原法院91年度促字第49411 號支付命令
    送達翌日起至清償日止，按年息5%計算之利息。被上訴人則
    聲明：上訴駁回。
五、本件兩造不爭執之事實：
（一）被上訴人於上訴人任職期間即58年9 月1 日至67年11月30
      日止未為上訴人投保勞工保險。
（二）上訴人於91年7 月31日退休受領勞保老年給付時，如增加
      上開未投保期間，將可再領561,400 元老年給付。
      上述事實，有被上訴人所發上訴人離職證明書、勞工保險
      給付申請書（兼給付收據）、核定通知書及勞工保險被保
      險人投保資料表（明細）可憑（見原法院臺北簡易庭93年
      度北勞調字第93號卷第6 至9 頁），且為兩造所不爭執（
      見本院卷第40頁之94年10月13日準備程序筆錄），堪信此
      部分之事實為真正。
六、本件經本院於94年10月13日與兩造整理並協議簡化之爭點為
    ：（見本院卷第40頁之準備程序筆錄）
（一）上訴人任職於被上訴人期間是否為勞保強制投保對象？
（二）上訴人依民法第184 條第2 項請求是否有據？
（三）如認上訴人請求有理由，則被上訴人之時效抗辯是否有據
      ？
    茲分述之如下：
（一）上訴人任職於被上訴人期間是否為勞保強制投保對象？
  １、上訴人主張：其於58年9 月1 日受僱於被上訴人，並非係
      為被上訴人行使管理權之各級業務、行政主管人員，依勞
      工保險條例第6 條及第10條之規定，應強制投保對象。又
      觀之上訴人任職於被上訴人之工作狀況及環境，上訴人是
      否具有工會會員資格與本件無關等語。被上訴人辯以：依
      57年7 月23日修正之勞工保險條例第8 條第1 項之所稱之
      「勞工」，係指依工廠法所定者為準，即受僱從事製造、
      加工、修理、解體等工作而獲致工資者，又同條例第2 項
      之規定，係指有工會會員資格之職員而言，上訴人非工廠
      法所規定之勞工（工人），亦未有工會會員資格，自不屬
      於當時勞保條例所規定之強制投保對象等語。
  ２、按57年7 月23日勞工保險條例第8條第1項規定：「中華民
      國國民年滿十四歲以上，六十歲以下之左列勞工應全部加
      入勞工保險為被保險人。一、被僱於僱用勞工十人以上之
      公營、民營工廠、礦場、鹽場、農場、牧場、林場、茶場
      之產業工人及交通公用事業工人。二、職業工人。三、專
      業漁撈勞動者。四、政府機關公立學校之校工、司機、工
      友。五、受僱於僱用十人以上公司行號之員工。」，第2
      項前段規定：「前項所稱勞工，包括有工會會員資格之職
      員。」可知，上述第1項第1款至第5 款所示之「工人」、
      「勞動者」、「員工」等，均屬同條項前段所規範之勞工
      範疇，且於第2 項又特別列出「包括」有工會會員資格之
      職員。其立法目的無非係將原非屬第1 項「勞工」範疇之
      「職員」，如於「具有工會會員資格」者，特別列為強制
      投保對象，是依反面解釋，則「不具工會會員資格之職員
      」，即非上述勞工保險條例強制投保之對象。再徵諸58年
      7 月11日勞工保險條例施行細則第15條規定：「產業、交
      通、公用事業、公司、行號及各業團體之被僱人員，其代
      表雇方行使管理權之各級業務行政主管人員，不得參加勞
      工保險。」，益見57年7 月23日之勞工保險條例，對於「
      職員」，除具有工會會員資格外，並非屬於強制投保之對
      象甚明。又68年2 月19日修正公布之勞工保險條例第6 條
      規定：「凡年滿十四歲以上，六十歲以下之左列勞工，應
      以其雇主或所屬團體為投保單位，全部參加勞工保險，為
      被保險人：一、受僱於僱用勞工五人以上之公、民營工廠
      、礦場、鹽場、農場、牧場、林場、茶場之產業勞工及交
      通、公用事業之勞工。二、受僱於僱用五人以上公司、行
      號之勞工。三、受僱於僱用五人以上之新聞、文化、公益
      及合作事業之員工。四、政府機關、公、私立學校之技工
      、司機、工友。五、政府機關、公立學校之約聘、約僱人
      員。六、政府登記有案之職業訓練機構受訓技工。七、專
      業漁撈勞動者。八、無一定僱主而參加職業工會之勞工。
      前項所稱勞工，包括在職外國籍員工。」足見，勞工保險
      條例強制投保對象，於上述修正後擴大被保險人之適用範
      圍，即勞工與職員均應依上述規定「全部」參加勞工保險
      。然基於法律不溯及既往之原則，上述規定，對於68年2
      月19日修正公布前，仍無適用之餘地，仍應以修正前之57
      年7 月23日之勞工保險條例為據。
  ３、次按57年7 月23日勞工保險條例第8條第1項所稱之「勞工
      」，依同法施行細則第12條規定：「本條例第八條所稱之
      勞工，係指實際從事工作獲得報酬之各業專任勞動員工而
      言。」而上訴人任職被上訴人公司期間（58年9 月1 日至
      67年11月30日），勞動基準法（73年7 月30日勞動基準法
      公布）尚未實施，當時對於勞工即工人之定義，參諸行政
      院70年3 月25日台（70）內字第3626號、70年12月28日台
      （70）內字第18746 函釋，係以工廠法所定者為準，亦即
      依工廠法施行細則第2 條規定「本法所稱工廠，係指凡僱
      用工人從事製造、加工、修理、解體等作業場所或事業場
      所」，同法施行細則第3 條規定「本法所稱工人係指受僱
      從事工作獲致工資者」，是以工廠法所稱之工人，應指受
      僱從事製造、加工、修理、解體等工作而獲致工資者。
  ４、經查：上訴人自58年9 月1 日起至67年11月30日任職被上
      訴人公司期間，係擔任被上訴人公司業務處台南南區中正
      站技術員，有離職證明書可證（見原審93年度北勞調字第
      93號卷第6 頁），可知，上訴人服務之單位係被上訴人公
      司之業務處（服務站），而從事之工作乃屬售後服務之技
      術工作，核與上述工廠法所定義工廠工人之要件不符，依
      上述３之說明，自非屬勞工保險條例第8 條第1 項所稱之
      「勞工」。再上訴人就其於58年9 月1 日任職被上訴人公
      司時起，有無加入工會會員部分，亦未舉證以實其說，是
      依上述２之說明，上訴人亦不符上述保險條例第8 條第2
      項前段之規定，從而，被上訴人依57年7 月23日勞保條例
      第8條第1、2 項規定，因上訴人非勞保強制投保對象，而
      未為上訴人投保勞工保險，於法並無不合。
（二）上訴人依民法第184 條第2 項請求是否有據？
  １、上訴人主張：其自任職於被上訴人之日起，即具有勞工身
      分，被上訴人本應依勞保條例之規定為上訴人辦理勞工保
      險相關事務，此為兩造僱傭契約中被上訴人之附隨義務，
      被上訴人既未為之，依民法第184 條第2 項規定乃違反保
      護他人之法律，自應負損害賠償之責等語。被上訴人辯以
      ：上訴人此部分之請求，已經本院92年度勞上易字第68號
      判決駁回確定等語。
  ２、按「因故意或過失，不法侵害他人之權利者，負損害賠償
      責任。故意以背於善良風俗之方法，加損害於他人者亦同
      。違反保護他人之法律，致生損害於他人者，負賠償責任
      。但能證明其行為無過失者，不在此限。」民法第184 條
      定有明文。次按原告之訴，其訴訟標的為確定判決之效力
      所及者，法院應以裁定駁回之，民事訴訟法第249 條第1
      項第7 款後段亦定有明文。
  ３、經查：上訴人曾於91年間，以上開事實，依民法第184 條
      規定推定被上訴人有過失，訴請被上訴人給付其561,400
      元，及自91年8 月8 日起至清償日止，按年息5%計算之利
      息，業經本院92年度勞上易字第68號民事判決駁回上訴人
      之訴確定等情，有本院92年度勞上易字第68號民事判決在
      卷可憑（見原審93年度勞訴字第133 卷第37至40頁），則
      依上開２之說明，上訴人此部分之主張已為本院上述確定
      判決效力所及，上訴人復依民法第184 條第2 項據以請求
      被上訴人給付如上所述之金額，於法亦有未合。
（三）如認上訴人請求有理由，則被上訴人之時效抗辯是否有據
      ？
      如上所述，上訴人前開之主張於法均有未合，是本院自無
      就本項爭點再加以論述之必要，併此敘明。
七、綜上所述，上訴人依民法第184 條第2 項、第227 條之規定
    ，請求被上訴人給付561,400 元，及自91年9 月25日原法院
    91年度促字第49411 號支付命令送達翌日起至清償日止，按
    年息5%計算之利息，為無理由，不應准許。原審為上訴人敗
    訴之判決，並無不合。上訴人上訴意旨指摘原判決不當，求
    予廢棄改判，為無理由，應予駁回。
八、本件事證已臻明確，兩造其餘之攻擊、防禦方法，核與判決
    結果不生影響，爰毋庸一一論述，併此敘明。
九、據上論結，本件上訴為無理由，依民事訴訟法第449 條第1
    項、第78條，判決如主文。
中　　華　　民　　國　　94　　年　　11　　月　　22　　日
                  勞工法庭  審判長  法  官  張劍男
                                    法  官  魏麗娟
                                    法  官  陳邦豪
正本係照原本作成。
不得上訴。
中　　華　　民　　國　　94　　年　　11　　月　　22　　日
　　　　　　　　　　　　　　　　　　書記官  張淑芬
